最高法院刑事判決　　　　　　一○○年度台上字第三四七三號
上　訴　人　台灣高等法院檢察署檢察官
被　　　告　劉志雄
　　　　　　林畇葇
　　　　　　童秀枝
上列上訴人因被告等偽造文書案件，不服台灣高等法院中華民國
九十九年一月二十一日第二審判決（九十八年度上訴字第四二○
八號，起訴案號：台灣台北地方法院檢察署九十七年度偵字第三
五八二號），提起上訴，本院判決如下：
    主  文
原判決關於劉志雄、童秀枝、林畇葇部分撤銷，發回台灣高等法
院。
    理  由
本件原判決認定被告童秀枝與劉石存係夫妻，被告劉志雄為二人
之子，被告林畇葇為劉志雄之妻。劉石存生前有意將其所有坐落
台北市及台中市之房地贈與童秀枝，央請代書林秀恒於民國九十
五年六月間至其住處辦理贈與前揭房地所有權移轉登記事宜，林
秀恒遂依劉石存之指示，當場填寫土地登記申請書、贈與所有權
移轉契約書、契稅及土地增值稅繳款書暨贈與稅免稅證明書等文
件，並蓋用劉石存之印章，惟當時因欠缺印鑑證明及戶籍謄本，
且因台中房地不在北部，不便代為辦理過戶事宜，而將上開已填
寫之過戶文件及劉石存印章交予劉志雄保管，因而未完成所有權
移轉登記手續。嗣劉石存於同年七月七日上午七時許，因病危昏
迷送財團法人國泰綜合醫院（下稱國泰醫院）急救，被告等明知
劉石存已意識不清，無法授權他人使用其印章，仍由劉志雄於同
日擅自拿取劉石存之印章交予林畇葇以劉石存之名義持向台北市
信義區戶政事務所請領劉石存之印鑑證明，使不知情之戶政人員
核發印鑑證明予林畇葇。嗣劉石存於同月九日死亡，被告等亦明
知權利主體因死亡而生前授權關係當然歸於消滅，不得再以授權
人之名義為法律行為，復共同基於使公務員登載不實之犯意聯絡
，於同年七月十四日及八月八日分別持上揭契約書等文件，前往
台北市松山地政事務所及台中市中正地政事務所辦理上揭房地所
有權移轉登記，使不知情之地政機關人員，誤以為有贈與之事實
，將此不實事項登載於土地登記簿冊上，而將上開房地過戶予童
秀枝，均足以生損害於劉石存之其餘繼承人劉盈秀、劉月裡及劉
靜宜之繼承權與地政機關對地籍管理之正確性。因而撤銷第一審
關於被告劉志雄、童秀枝、林畇葇部分之不當判決，改判論處其
等共同明知為不實之事項，而使公務員登載於職務上所掌之公文
書，足以生損害於公眾及他人罪刑（劉志雄、林畇葇各二罪，童
秀枝一罪）。並以公訴意旨略稱：被告等於九十五年七月七日趁
劉石存昏迷不醒之際，由劉志雄拿取劉石存之印章交予林畇葇以
劉石存名義持向台北市信義區戶政事務所請領劉石存印鑑證明部
分，另涉有刑法第二百十六條、第二百十條之行使偽造文書罪嫌
部分，犯罪尚屬不能證明，因公訴人認此部分與前揭論罪科刑部
分，有想像競合犯關係，屬裁判上之一罪，爰不另為無罪之諭知
等情，固非無見。惟查：(一)劉志雄、林畇葇對於九十五年七月七
日持劉石存之印鑑向台北市信義區戶政事務所請領印鑑證明乙節
，業已坦承不諱。而劉石存確於同日八時十分因腦幹出血，意識
昏迷，無法清楚表達意願，經國泰醫院對劉志雄發出病危通知，
劉志雄同意不施行心肺復甦術，並有病危通知單、不施行心肺復
甦術同意書附卷可稽（九十六年度他字第九五九○號卷第七六、
七七頁）。詎劉志雄卻於當日擅自拿取劉石存之之身分證及印章
，囑林畇葇以劉石存名義向台北市信義區戶政事務所請領劉石存
之印鑑證明，復有劉石存之印鑑證明影本二份在卷可佐（同上卷
第一二、一三頁）。則本件印鑑證明既非劉石存授權或親自出面
申請，林畇葇受劉志雄指示偽造劉石存名義之「委託書」及偽造
劉石存名義之「印鑑證明申請書」，持向台北市信義區戶政事務
所請領印鑑證明，似已該當於行使偽造私文書罪之構成要件，原
審就此不利於被告等部分未予調查審酌，且何以不成立行使偽造
私文書罪，亦未加以說明，僅略言：「公訴意旨所指被告等詐騙
印鑑證明云云，顯有誤會」等語（按公訴人並未起訴被告等詐欺
行為），即遽為被告等不另為無罪之諭知（原判決一六、一七頁
），難謂無調查未盡及理由不備之違法。(二)劉石存於九十五年七
月九日死亡，已如前述，被告等為辦理劉石存所有台中市○○區
○○街第一三五號及一三五之一號房屋移轉登記事宜，於同月十
四日以劉石存名義向台中市北區戶政事務所申請門牌證明書二紙
（九十六年度他字第九五九○號卷第九四、一○六、一○七頁）
，似亦涉有行使偽造文書罪嫌。此部分與上開有罪部分復有裁判
上一罪之關係，原審未加以調查審酌，亦有應於審判期日調查之
證據未予調查之違法。檢察官上訴意旨指摘原判決違法，為有理
由，應認原判決關於劉志雄、童秀枝、林畇葇部分有發回更審之
原因。
據上論結，應依刑事訴訟法第三百九十七條、第四百零一條，判
決如主文。
中    華    民    國  一○○  年    六    月   三十   日
                      最高法院刑事第八庭
                          審判長法官  花  滿  堂  
                                法官  黃  正  興  
                                法官  洪  昌  宏  
                                法官  徐  昌  錦  
                                法官  陳  東  誥  
本件正本證明與原本無異
                                      書  記  官  
中    華    民    國  一○○  年    七    月    一    日
                                                      Ｑ